臺灣宜蘭地方法院民事裁定　　　　　　　99年度監宣字第88號
聲　請　人　黃木慶
上列聲請人聲請監護宣告事件，本院裁定如下：
    主  文
宣告黃信智（男，民國○○○年○月○○○日生，身分證統一編
號：Ｚ000000000，住宜蘭縣三星鄉○○村○○鄰○○路○段八七
九號）為受輔助宣告之人。
選定黃木慶（男，民國○○○年○月○日生，身分證統一編號：
Ｚ000000000，住宜蘭縣三星鄉○○村○○鄰○○路○段八七九號
）為受輔助宣告之人黃信智（男，民國○○○年○月○○○日生
，身分證統一編號：Ｚ000000000，住宜蘭縣三星鄉○○村○○鄰
○○路○段八七九號）之輔助人。
聲請程序費用新臺幣壹仟元由受輔助宣告之人負擔。
    理  由
一、聲請意旨略以：應受監護宣告之人黃信智（男，民國○○○
    年○月○○○日生，身分證統一編號：Ｚ000000000，住宜蘭
    縣三星鄉○○村○○鄰○○路○段八七九號）因智能不足，
    經延醫診治仍不見起色，現已達不能為意思表示或受意思表
    示及不能辨識其意思表示之效果。聲請人黃木慶為應受監護
    宣告之人黃信智之兄，爰依民法第十四條第一項聲請准予宣
    告黃信智為受監護宣告之人，且為維護應受監護宣告之人黃
    信智各項權益，併請選定黃木慶為應受監護宣告之人黃信智
    之監護人，並指定黃致祥為會同開具財產清冊之人等語。並
    提出戶籍謄本、中華民國殘障手冊及國立陽明大學附設醫院
    診斷證明書（下稱陽明醫院）診斷證明書等件在卷為證。
二、按對於因精神障礙或其他心智缺陷，致不能為意思表示或受
    意思表示，或不能辨識其意思表示之效果者，法院得因本人
    、配偶、四親等內之親屬、最近一年有同居事實之其他親屬
    、檢察官、主管機關或社會福利機構之聲請，為監護之宣告
    。法院對於監護之聲請，認為未達第一項之程度者，得依第
    十五條之一第一項規定，為輔助之宣告。對於因精神障礙或
    其他心智缺陷，致其為意思表示或受意思表示，或辨識其意
    思表示效果之能力，顯有不足者，法院得因本人、配偶、四
    親等內之親屬、最近一年有同居事實之其他親屬、檢察官、
    主管機關或社會福利機構之聲請，為輔助之宣告，民法第十
    四條第一項、第三項及第十五條之一第一項定有明文。次按
    ，法院對於監護之聲請，認為未達民法第十四條第一項之程
    度，而有輔助宣告之原因者，得依聲請或依職權以裁定為輔
    助之宣告。法院為前項裁定前，應使聲請人及受輔助宣告之
    人有陳述意見之機會，民事訴訟法第六百二十四條之三定有
    明文。合先敘明。
三、本院審驗應受監護宣告之人黃信智之心神狀況，並採用陽明
    大學醫院一百年一月十日陽大附醫精字第一０００００００
    七四號函覆，由該院鑑定醫師李明儀醫師製作之精神鑑定報
    告書所載：(一)黃信智出生不久，便呈現明顯肢體障礙，疑為
    腦性麻痺，嗣再嚴重發燒後，發現語言功能發展遲緩而僅能
    使用簡單單字，復因構音障礙，言詞僅能由家人勉強辨識；
    (二)黃信智理解力差，無法適應學校生活，就學不滿一年後便
    由家人帶回照料，十餘歲時經家屬送至南投教養院短暫安置
    ，嗣因費用問題而再帶回家中自行照顧，父母過世後，則改
    由手足照顧至今；(三)黃信智平時可自行緩慢步行，但步態不
    穩，亦可勉強自理個人衛生或進食，但品質極差，仍需依賴
    家屬在旁監督協助，經常整日待在家中，偶與家人互動，但
    因僅有簡單單字而難辨識其意；(四)黃信智由聲請人陪同進行
    鑑定，外表略髒亂，步態不穩，意識清楚，情緒略顯焦慮，
    注意力分散，態度幼稚，除呼喚其名「阿智」時，面對哥哥
    傻笑，此外便無其他語言表達或回應，鑑定過程縱使聲請人
    協助詢問亦無效果；(五)黃信智之食慾及睡眠正常，抽血所得
    一般生化及血液檢驗皆在正常範圍，電腦斷層結果顯示腦室
    擴張，有水腦及慢性腦傷之現象，心理測驗結果ＭＭＳＥ零
    分，表示個案整體智力功能確有顯著障礙，無判斷與決策能
    力，已達失能、失語、失用之程度，ＣＤＲ結果三分顯示生
    活功能落在重度障礙程度，日常生活需完全依賴他人；(六)綜
    合研判黃信智為腦性麻痺合併重度以上之智能不足，評估精
    神狀態因心智缺陷，致其為意思表示或受意思表示，或辨識
    其意思表示效果的能力顯有不足，至少已達輔助宣告程度等
    情，認黃信智因非已達心智缺陷而不能為意思表示或受意思
    表示，亦不能辨識其意思表示之效果而尚未能認已達應受監
    護宣告之程度，但其辨識能力顯有不足，仍有受輔助之必要
    ，爰宣告黃信智為受輔助宣告之人。
四、按受輔助宣告之人，應置輔助人。輔助人及有關輔助之職務
    ，準用第一千一百十一條至第一千一百十一條之二之規定，
    民法第一千一百一十三條之一定有明文。次按，法院為監護
    之宣告時，應依職權就配偶、四親等內之親屬、最近一年有
    同居事實之其他親屬、主管機關、社會福利機構或其他適當
    之人選定一人或數人為監護人。法院為前項選定及指定前，
    得命主管機關或社會福利機構進行訪視，提出調查報告及建
    議。監護之聲請人或利害關係人亦得提出相關資料或證據，
    供法院斟酌。法院選定監護人時，應依受監護宣告之人之最
    佳利益，優先考量受監護宣告之人之意見，審酌一切情狀，
    並注意下列事項：受監護宣告之人之身心狀態與生活及財
    產狀況；受監護宣告之人與其配偶、子女或其他共同生活
    之人間之情感狀況；監護人之職業、經歷、意見及其與受
    監護宣告之人之利害關係；法人為監護人時，其事業之種
    類與內容，法人及其代表人與受監護宣告之人之利害關係。
    民法第一千一百十一條、第一千一百十一條之一分別定有明
    文。末按，受輔助宣告之人為下列行為時，應經輔助人同意
    。但純獲法律上利益，或依其年齡及身分、日常生活所必需
    者，不在此限：(一)為獨資、合夥營業或為法人之負責人。(二)
    為消費借貸、消費寄託、保證、贈與或信託。(三)為訴訟行為
    。(四)為和解、調解、調處或簽訂仲裁契約。(五)為不動產、船
    舶、航空器、汽車或其他重要財產之處分、設定負擔、買賣
    、租賃或借貸。(六)為遺產分割、遺贈、拋棄繼承權或其他相
    關權利。(七)法院依前條聲請權人或輔助人之聲請，所指定之
    其他行為。第七十八條至第八十三條規定，於未依前項規定
    得輔助人同意之情形，準用之。第八十五條規定，於輔助人
    同意受輔助宣告之人為第一項第一款行為時，準用之。第一
    項所列應經同意之行為，無損害受輔助宣告之人利益之虞，
    而輔助人仍不為同意時，受輔助宣告之人得逕行聲請法院許
    可後為之，民法第十五條之二復已明定。併此述明。
五、查聲請人黃木慶為與受輔助宣告之人黃信智同住之兄，且已
    到庭陳明願任受輔助宣告之人黃信智之輔助人，本院是認聲
    請人確具輔助其弟黃信智之意願與能力，是由聲請人黃木慶
    擔任受輔助宣告之人黃信智之輔助人，應係合於受輔助宣告
    之人黃信智之最佳利益。此外，復查亦無不宜由聲請人黃木
    慶輔助受輔助宣告之人黃信智之法定事由，爰依法併予選定
    聲請人黃木慶擔任受輔助宣告之人黃信智之輔助人如主文。
六、依民事訴訟法第六百二十四條之一第三項、第六百零八條第
    一項，裁定如主文。
中    華    民    國   100    年    2     月    17    日
                  臺灣宜蘭地方法院家事法庭
                      法  官  陳嘉年
以上正本與原本無異。
如不服本裁定關於選定輔助人之部分，應於送達後10日內向本院
提出抗告狀，並繳納抗告費新臺幣壹仟元；其餘關於輔助宣告之
部分，不得抗告。
中    華    民    國   100    年    2     月    17    日
                      書記官  吳慧芳